【裁判字號】    98,訴,478
【裁判日期】    991231
【裁判案由】    損害賠償等
【裁判全文】
臺灣桃園地方法院民事判決               98年度訴字第478號
原      告  王冠陵
訴訟代理人  李富湧律師
被      告  陳念淳
上列當事人間請求損害賠償事件，於民國99年11月17日言詞辯論
終結，本院判決如下：
    主      文
原告之訴及假執行之聲請均駁回。
訴訟費用由原告負擔。
    事實及理由
一、原告主張略以：
  (一)緣被告與原告為同事關係，被告於民國93年04月間利用原告
    召集互助會【會員含會首41人，會期自93年05月01日起至95
    年11月01日止，會款為每會新台幣（下同）2 萬元，以內標
    方式進行標會，每月01日及每年03、06、09、12月的16日投
    開標1 次（下稱系爭互助會）】之機會，意圖為自己及他人
    不法所有之意思，向原告表示其要參加2 會，訴外人即被告
    朋友劉盈榛、莊茂男亦有意各參加1 會，使原告不疑有詐而
    同意之。被告於93年05月01日以劉盈榛名義，以2,200 元得
    標，原告將得標會款交付被告轉交劉盈榛；被告復於93年06
    月15日以自己名義，以2,100 元得標，原告亦將得標會款交
    付被告；被告又於93年08月01日以莊茂男名義，以2,200 元
    得標，原告也將得標會款交付被告轉交莊茂男（被告未交付
    莊茂男）。詎被告自94年02月01日起即未付會款，包括劉盈
    榛、莊茂男部分亦未付。原告至此始查知，原來劉盈榛積欠
    被告金錢，為了求償，被告乃設計以劉盈榛與莊茂男名義向
    原告跟會，一開始即標取，將得標會款由被告取得，再向劉
    盈榛按月收取4 萬元會款給原告。原告知悉後，被告乃與原
    告協商，其本人之活會與死會分別轉讓給原告及訴外人即原
    告配偶林弘祥，先做清算，劉盈榛、莊茂男之死會會款共計
    116 萬元（58萬元×2 ＝116 萬元）則自94年02月01日起由
    被告、劉盈榛及莊茂男分期償還，原告姑念兩造係同事，且
    被告、劉盈榛及莊茂男同意分期償還，而未立即提出刑事告
    訴。迄今被告僅給付19萬元、莊茂男僅給付15,000元、劉盈
    榛僅給付85,000元，共計尚欠87萬元，經一再催討，均置之
    不理，使原告損失87萬元。
  (二)原告對於被告涉嫌詐欺取財提出刑事告訴，經臺灣板橋地方
    法院檢察署檢察官以97年度偵字第23346 號聲請簡易判決處
    刑；對於莊茂男是否透過被告參加系爭互助會提出給付會款
    訴訟，經臺灣板橋地方法院（下稱板橋地院）板橋簡易庭以
    97年度板簡字第1130號民事判決認定無法證明莊茂男為系爭
    互助會之會員，莊茂男否認其有參加系爭互助會之情可信為
    真。而被告於上揭民事事件亦證稱：「【有關該會被告（即
    莊茂男）有無參加？你是否清楚？】我知道是別人打電話給
    我，告訴我說被告要跟會」、「（何人打電話給你？）是劉
    盈榛打電話給我，她是我朋友」、「【被告（即莊茂男）有
    託妳將會錢交給原告】？沒有」。由被告以上證詞，足證莊
    茂男並無參加系爭互助會之意思，也從未拿會錢給被告。被
    告向原告詐稱莊茂男有意參加系爭互助會，使原告陷於錯誤
    而讓其參加，再冒莊茂男名義投標，並騙走會款，其涉嫌詐
    欺取財已至為明確。另劉盈榛於97年07月03日郵寄給原告的
    信函承認：1.當時用誰的名字跟會是被告安排的；2.被告標
    的會錢，連拿2 、3 萬給劉盈榛渡難關都不肯；3.標到會取
    得會款時在會單上簽名的是被告，事隔很久，被告才拿會單
    去給劉盈榛簽名。由前述可知，莊茂男、劉盈榛名義之合會
    ，都是被告冒名所參加，且莊茂男、劉盈榛之名標到的會金
    全部由被告取走。
  (三)被告詐欺原告獲得87萬元之利益，致原告受損害，原告自得
    依民法第184 條第1 項前段、第197 條第2 項規定，請求被
    告賠償原告損失或返還其所受之利益。又被告無法律上之原
    因而取得87萬元之利益，原告亦得依民法第179 條規定，請
    求被告返還該不當利益。另被告於參加互助會即曾保證莊茂
    男、劉盈榛之會款由其負責，且如前述，經雙方協商後，自
    94年02月01日起劉盈榛、莊茂男、被告曾償還部分款項，其
    餘不足之87萬元，依民法第739 條保證之規定，被告仍應負
    償還之責。為此，依民法第184 條第1 項前段、第197 條第
    2 項、第179 條、第739 條規定，提起本件訴訟。
  (四)聲明：1.被告應給付原告87萬元，及自起訴狀繕本送達被告
    翌日起至清償日止，按年息5 ％計算之利息。2.願供擔保請
    准宣告假執行。
  (五)對於被告之抗辯，原告另陳述如下：
  1.被告涉犯詐欺等罪嫌，雖經板橋地院98年度訴字第4155號、
    台灣高等法院99年度上訴字第1012號等刑事案件（下稱系爭
    刑案）判決無罪確定在案，惟查：
  (1)莊茂男於刑事偵審中證稱其未參加系爭互助會。被告於98年
    10月12日刑事一審時承認以莊茂男名義標得之會款，並沒有
    交給莊茂男或劉盈榛，資金之流向也沒有告知莊茂男及劉盈
    榛。足證被告假冒莊茂男名義參加系爭互助會，莊茂男之證
    詞並無不合理之處。被告辯稱系爭互助會單編號24的會，是
    劉盈榛以莊茂男名義跟的，並非事實。再由陳美英於刑事一
    審時證稱是被告持劉盈榛之支票向其借款，但其不認識劉盈
    榛，劉盈榛也沒有跟她借過錢，且錢是交給被告，可知係被
    告向陳美英借錢，並非劉盈榛，被告辯稱其將原告交付莊茂
    男名義標得之會金，其中308,889 元代劉盈榛還給陳美英乙
    節，亦非事實。另觀諸以莊茂男名義參加系爭互助會會款均
    由被告繳納，並無由劉盈榛繳納之紀錄，劉盈榛亦否認有告
    知被告以莊茂男名義參加系爭互助會，且於93年08月01日標
    得會金720,800 元係由被告簽名確認無訛，並經兩造會算應
    扣款項後由被告收取，之後被告並未將會金交給莊茂男或劉
    盈榛，如何運用亦未告知莊茂男或劉盈榛。被告辯稱是劉盈
    榛以莊茂男名義參加系爭互助會乙節，並非實在。至於從莊
    茂男得標會金扣除劉盈榛積欠原告之借款20萬元，既係經被
    告同意，即不能憑此認定是劉盈榛以莊茂男名義參加系爭互
    助會。
  (2)依劉盈榛於刑事偵查中證稱：「（編號24莊茂男是否認識？
    ）我認識，但是我不知道他有無參加這個合會。」，足證劉
    盈榛並無告知被告以莊茂男名義參加系爭互助會。否則，劉
    盈榛不會不知道莊茂男有無參加系爭合會。劉盈榛另證稱其
    有參加原告兩個會，係指其有參加會期自92年01月01日起至
    93年10月01日及自93年11月01日起至95年08月01日止之互助
    會，前後並無矛盾。參以劉盈榛參加系爭互助會，劉盈榛之
    會款都是以劉盈榛的支票繳納，莊茂男的會款則是由被告繳
    納，可證劉盈榛之證詞與事實相符。
  (3)以莊茂男名義參加系爭互助會，是被告與原告接洽，原告並
    未與莊茂男、劉盈榛直接接洽。再從莊茂男與劉盈榛會款繳
    納情形觀察，莊茂男之會款均由被告繳納，劉盈榛之會款則
    有時由被告繳納，有時由劉盈榛繳納，若劉盈榛與被告共謀
    未經莊茂男同意，以莊茂男名義參加1 會，標得會金由被告
    取得，會款由劉盈榛繳納，抵償劉盈榛積欠被告之債務，則
    屬劉盈榛與被告共同詐欺原告。
二、被告抗辯略以：
  (一)當初係劉盈榛告訴被告，要以劉盈榛自己及其男友莊茂男之
    名義參加系爭互助會各1 會，被告才將劉盈榛、莊茂男要參
    加系爭互助會一事告知會首即原告，並無冒用莊茂男名義參
    加系爭互助會，更未填寫「莊茂男」之標單。而於93年05月
    01日以劉盈榛名義得標之會款714,200 元（即系爭互助會單
    編號23），扣除繳付劉盈榛、莊茂男之會頭錢4 萬元、莊茂
    男之活會款17,800元及劉盈榛向被告借款13萬元，被告匯給
    劉盈榛562,400 元。至於93年08月01日以莊茂男名義標得之
    會款720,800 元（即系爭互助會單編號24），原告扣除劉盈
    榛積欠原告之20萬元、利息8 千元、死會會款等共369,000
    元後，僅交給被告351,800 元，被告則將之代償劉盈榛向陳
    美英之借款等（詳本院卷第20頁之更正後附表一所示）。
  (二)被告所涉詐欺等案件，業經系爭刑案一、二審判決無罪確定
    ，足徵莊茂男於系爭互助會進行期間，確已知悉並同意劉盈
    榛以其名義入會，當初確係劉盈榛告知被告：莊茂男要參與
    系爭互助會等語，系爭互助會單編號24之莊茂男會份，係劉
    盈榛為抵償積欠被告之款項而加入，原告自始即知並同意劉
    盈榛以莊茂男名義參加系爭互助會，則原告於被告告知莊茂
    男欲加入系爭互助會後，已自行評估莊茂男加入系爭互助會
    之風險，仍同意莊茂男參與系爭互助會，所造成之損害，自
    應由原告自行承擔，難認被告就系爭互助會之糾紛，有何故
    意或過失致原告權益受損之情形可言。此外，被告亦無保證
    說會幫劉盈榛或莊茂男繳納會款。
  (三)答辯聲明：1.原告之訴及假執行之聲請均駁回。2.如受不利
    益判決，願供擔保請准免於假執行。
三、本院之判斷：
  (一)原告主張：其與被告為同事，原告於93年05月01日召集系爭
    互助會，會期自93年05月01日起至95年11月01日止，每會2
    萬元，以內標方式進行標會。而被告除以本身之名義參加告
    訴人所召集之系爭互助會2 會外，並曾向原告表示朋友莊茂
    男、劉盈榛各參加1 會，經原告同意，而於互助會單上記載
    莊茂男、劉盈榛各1 會；而劉盈榛名義之合會，於93年05月
    01日以2,200 元得標；被告名義之合會，於93年06月15日以
    2,100 元得標；另莊茂男名義之合會，則於97年08月01日以
    2,200 元得標。其中，前開莊茂男名義所標取之合會金，於
    扣除劉盈榛積欠原告之款項20萬元、被告之死會及活會會款
    後，餘額交付被告等情，為兩造所不爭執（參台灣高等法院
    99年度上訴字第1012號刑案判決書第3 頁三(一)之內容，見本
    院卷第151 頁），並有系爭互助會之互助會單1 紙在卷可憑
    （本院卷第48頁），足信屬實。
  (二)原告另主張：被告係為自己及他人不法所有之意圖，假冒其
    友人劉盈榛、莊茂男之名義參加系爭互助會，使原告誤信為
    真而同意，之後被告即陸續冒名標取劉盈榛、莊茂男之合會
    及取得標金，致原告受有87萬元之損害等語，則為被告所否
    認，並以前詞置辯。查：
  1.訴外人莊茂男雖於系爭刑案中曾稱：其未參加系爭互助會，
    亦無同意或授權被告或劉盈榛以莊茂男名義參加系爭互助會
    ，直到97年收到原告所聲請法院發給支付命令所附之會單，
    才知道其名義被人冒用參加系爭互助會等語（參系爭刑案一
    審卷(一)第114 頁、卷(二)第40至41頁，二審卷第64頁反面、第
    65頁及反面），惟依原告於前開刑案中曾稱：其曾於94年莊
    茂男名義的會未付錢時打電話給莊茂男，莊茂男說：好，會
    去找被告處理，當時莊茂男所參與之其他互助會都有繳錢；
    莊茂男分別於94年04月06日、94年05月17日及94年06月08日
    交付系爭互助會會款5 千元現金給伊等語（參系爭刑案一審
    卷(三)第37頁反面）；則上開二人所述互有不一。又莊茂男於
    該刑案中雖坦認分別於94年04月06日、94年05月17日及94年
    06月08日交付原告5 千元現金之情，惟否認該等款項係交付
    系爭互助會之會款，並稱：當時想可能是要伊補當時劉盈榛
    會款的不足額；因為當時被告及原告均有提到劉盈榛有困難
    ，系爭互助會的會款付不出來；當時原告要我多給5 千元時
    ，好像有表示要我幫劉盈榛繳交會款等語（參系爭刑案一審
    卷(二)第9 頁、第114 頁反面，二審卷第64頁）。與原告在刑
    案所稱該等款項係莊茂男用以繳交系爭互助會會款之說詞有
    異。然原告與莊茂男互為會首、會員關係，復無怨隙，而莊
    茂男與原告間並無金錢借貸往來，就其所參與原告所召集之
    其他互助會，會款繳交亦均屬正常（參系爭刑案一審卷(二)第
    28頁、第115 頁）；相較於莊茂男上開陳述與其利害攸關，
    且有導致自身遭追償系爭互助會會款之風險，是就莊茂男分
    別於94年04月06日、94年05月17日及94年06月08日交付5 千
    元予原告之原因，應以原告所稱該等款項係用以交付系爭互
    助會之會款較為可信。據此，自難僅憑莊茂男之前開陳詞與
    原告在本件民事訴訟中之主張即逕認被告有假冒莊茂男之名
    義參與系爭互助會之情。
  2.訴外人劉盈榛於系爭刑案之偵查中先是稱：系爭互助會單編
    號23、24（其中編號23之姓名記載劉盈榛、編號24之姓名記
    載莊茂男）之簽名欄均為伊所簽，當初被告說伊有參加2 個
    會，所以伊就在編號23、24簽名。當時伊欠被告100 多萬元
    ，所以用這2 個會抵債，標到的錢是被告拿走，但會錢是伊
    給付等語（參刑案偵查卷(二)第35、36頁）。則依劉盈榛所述
    ，其確有（事前或事後）同意以自己及莊茂男之名義參加系
    爭互助會各1 會。惟劉盈榛嗣於同次訊問期日又改稱：所稱
    參加2 個會，1 個是系爭互助會，1 個是93年10月結束之舊
    互助會（下稱甲互助會，期間自92年01月01日到93年10月1
    日）等語（參同前偵查卷(二)第36頁），亦即其又否認編號24
    莊茂男之會份係伊所參加，則其於同次偵訊期日之前後供述
    已有不一。再者，劉盈榛另稱：當初被告稱伊欠100 多萬，
    就是必須簽下2 個會來抵債，這2 個死會之會錢後來陸續有
    給付，這幾個月沒有付，之前有5 千、1 萬的給付等語（參
    同前偵查卷(二)第36頁），然查，據原告於系爭刑案中陳稱略
    以：劉盈榛所加入之甲互助會，會款繳交正常，且於該會93
    年10月結束時即已結清等語（參刑案一審卷(二)第115 頁背面
    ）。據上，可知劉盈榛對於編號24莊茂男名義之會份，是否
    係其參與，前後陳詞互有矛盾，有避重就輕之嫌。參以在一
    般民間互助會，會員因急需資金，而參與數會，或以親友名
    義加入，以求資金週轉，乃屬常見。綜合上情，應認被告所
    稱：當初係劉盈榛跟被告說，要以劉盈榛自己及其男友莊茂
    男之名義參加系爭互助會各1 會，被告才將劉盈榛、莊茂男
    要參加系爭互助會一事告知會首即原告，並無冒用劉盈榛、
    莊茂男名義參加系爭互助會等語，尚堪採信。
  3.據上，原告主張：被告係意圖不法利益而假冒劉盈榛、莊茂
    男之名義參加系爭互助會，使原告誤信為真而同意，之後被
    告即陸續冒名標取劉盈榛、莊茂男之合會及取得標金，致原
    告受有損害一節，即難憑採，是以原告依民法第184 條、第
    197 條等侵權行為之規定，請求被告賠償原告之損害87萬元
    ，尚屬無據，不應准許。
  (三)原告另主張：被告無法律上之原因而取得87萬元之利益，致
    原告受有損害，原告亦得依民法第179 條規定請求被告返還
    該不當利益；另被告於參加系爭互助會時即曾保證莊茂男、
    劉盈榛之會款由其負責，且如前述，經雙方協商後，自94年
    02月01日起劉盈榛、莊茂男、被告曾償還部分款項，故不足
    之87萬元，依民法第739 條保證之規定，被告仍應負負責等
    語。亦為被告否認。查：
  1.依原告之主張，其所受損害之87萬元，係自訴外人劉盈榛、
    莊茂男積欠之死會會款中計算並扣除已分期償還之款項而來
    。而如前所述，劉盈榛、莊茂男之合會並非原告冒名所參加
    ，且依劉盈榛所述，該2 會之合會金係用以抵償劉盈榛積欠
    被告之款項，則劉盈榛、莊茂男積欠原告之死會會款，尚難
    認被告獲有何不當利益可言，是原告依民法第179 條規定請
    求被告返還該不當利益，亦難認有據。
  2.至原告另主張：被告於參加系爭互助會時即曾保證莊茂男、
    劉盈榛之會款由其負責，且嗣經雙方協商後，自94年02月01
    日起劉盈榛、莊茂男、被告均曾償還部分款項，足認被告確
    應就莊茂男、劉盈榛所欠會款負保證之責等語，惟按「當事
    人主張有利於己之事實者，就其事實有舉證之責任」，民事
    訴訟法第277 條前段定有明文，原告之前揭主張既業據被告
    否認，則原告自應就其主張之真實性自負舉證之責。然查，
    原告就被告曾經承諾願負保證責任一節，迄未提出書面文件
    或相關證據可資佐證，而關於嗣經雙方協商後，被告對劉盈
    榛、莊茂男之死會所欠款項亦曾償還部分款項一節，被告乃
    稱：當初我會繳19萬，是關於編號23劉盈榛的會，原告告訴
    我說她有打電話給劉盈榛，劉盈榛跟原告說她現在有困難，
    原告說她自己也有困難，叫我先幫劉盈榛代墊，等劉盈榛繳
    完後，原告會把這部分的錢還給我，我沒有保證說會幫劉盈
    榛或莊茂男繳納會款等語（見本院卷第166 頁背面之99年11
    月17日言詞辯論筆錄），是被告已否認代償該19萬元係基於
    當初有何保證承諾之情，況按，被告之代償行為本難逕予推
    論「被告曾承諾願負保證責任」之事實；再參以被告所稱：
    劉盈榛當初有把她及莊茂男所跟的會之死會欠款本票全部開
    給原告等語，而原告對此情並未否認（見本院卷第167 頁之
    99年11月17日言詞辯論筆錄），可知劉盈榛已開出本票交予
    原告表示願就劉盈榛、莊茂男名義之合會欠款負責；是綜合
    上情，原告主張：被告應就劉盈榛、莊茂男名義之合會欠款
    負保證責任一情，尚屬無據，不足憑採。
  (四)綜上所述，原告基於民法第184 條第1 項前段、第197 條第
    2 項、第179 條、第739 條之侵權行為、不當得利、保證責
    任等規定，請求被告應給付原告87萬元，及自起訴狀繕本送
    達被告翌日起至清償日止，按年息5 ％計算之法定遲延利息
    ，為無理由，應予駁回。其假執行之聲請，因訴遭駁回而失
    所附麗，應併予駁回。
四、本件事證已臻明確，兩造其他攻擊、防禦方法及提出未經援
    用之證據，經斟酌後認不影響判決結果，爰不另予逐一論述
    。
五、結論：原告之訴為無理由，依民事訴訟法第78條，判決如主
    文。
中    華    民    國    99    年    12    月    31    日
                        民事第三庭    法  官  周玉
以上正本係照原本作成
如對本判決上訴，須於判決送達後20日內向本院提出上訴狀。如
委任律師提起上訴者，應一併繳納上訴審裁判費。
中    華    民    國    99    年    12    月    31    日
                                      書記官  楊郁馨

司法院資訊處製作；財團法人民間司法改革基金會備份。
